【裁判字號】    97,勞再,4
【裁判日期】    971229
【裁判案由】    給付退休金
【裁判全文】
臺灣高等法院民事判決                   97年度勞再字第4號
再審原告    乙○○
訴訟代理人  吳志勇律師
再審被告    財團法人航空器設計製造適航驗證中心
法定代理人  甲○○
上列當事人間請求給付退休金事件，再審原告對於中華民國96年
5月15日本院96年度勞上字第11號確定判決及97年4月17日最高法
院 97年度台上字第731號確定判決，提起再審之訴，本院未經言
詞辯論，判決如下：
    主      文
再審之訴駁回。
再審訴訟費用由再審原告負擔。
    事      實
甲、再審原告方面：
一聲明：
  (一)最高法院97年度台上字第731號確定判決及臺灣高等法院96
    年度勞上字第11號確定判決（下稱原確定判決） 均廢棄。
  (二)再審被告應給付再審原告新臺幣（下同）2,658,922元及自
    民國94年6月20日起至清償日止 按年利率5％計算之利息。
  (三)願供擔保，請准宣告假執行。
二陳述：
  (一)再審原告發現下列未經斟酌之證物或得使用該證物，其中再
    審被告所發94年4月8日適航人（94）字第063號函及94年5月
    19日第1次臨時董事會提案二之說明， 因非發予再審原告，
    再審原告無法於前訴訟程序中取得並提出其正本，另再審被
    告94年5月12日適航人（94）字第093號函雖曾於前訴訟程序
    中提出，惟再審原告無法取得並提出其正本，故均符合民事
    訴訟法第496條第1項第13款規定之再審事由：
    1.緣立法院審查「中華民國94年度中央政府總預算案審查總
      報告（修正版）」通案第(十五)項決議時，要求再審被告減少
      員工薪資，再審被告遂以94年4月8日核發適航人（94）字
      第063號函交通部民用航空局表示：「… (二)不願意擇領上
      述薪酬者，依勞基法辦理離職，並依法給予資遣費或退休
      金…2.有關退休金規定：(1)勞動基準法第54條「勞工非有
      左列情形之一者，雇主不得強制其退休：一年滿60歲者。
      …」，亦即再審被告要求年滿60歲之再審原告，如不同意
      減薪，將強制退休。
    2.嗣再審被告於94年5月12日以適航人（94）字第093號函臺
      北市政府勞工局表示：「四…人事作業管理要點所有員工
      必須遵守之僱傭規定執行長（即再審原告）亦必須遵守。
      …執行長之工作內涵，兼屬勞工性質。五請釋疑程執行長
      之屬性，若兼屬員工性質，其退休金可否由本中心勞工退
      休準備金中支應」，顯示再審被告肯認再審原告兼屬勞工
      性質，且希望其退休金由勞工退休準備金中支應。
    3.再審被告於94年5月19日召開94年第1次臨時董事會，就提
      案二即再審原告申請退休案說明：「五…執行長似可依類
      為委任經理人，…至於經理人之退休條件與依據，可依公
      司自訂之退休辦法或由經理人與公司自行約定。依此若屬
      委任經理人，請另籌備所需退休金。…請同意執行長乙○
      ○退休及其退休生效日，請同意執行長為兼屬勞工之性質
      ，退休金由勞工退休準備金專戶申請支應，勞工局若認定
      為委任經理人，再另請中心另編列預算，以維護執行長權
      益」，經該次會議決議：「1.同意執行長乙○○退休申請
      案，自本（94）年5月20日為生效日。2. 有關執行長乙○
      ○是否兼屬勞工之性質，請適航驗證中心依臺北市政府勞
      工局認定為準則，另有關退休金部分請依規定辦理」。再
      審被告遂以94年5月24日適航人（94）字第099號函通知再
      審原告：「同意執行長乙○○退休， 自94年5月20日為生
      效，…退休金俟…『委任經理人』案奉核釋後立即辦理」
      。
  (二)參酌再審被告曾以94年6月10日適航人（94）第115號函交通
    部民用航空局表示：「三本中心程前執行長邦達是否適用勞
    動基準法案，經參照前述行政院勞委員會函釋建議原則認定
    如次：(一)人格從屬性…(二)專屬性…(三)經濟上從屬性…(四)組織
    上之從屬性…」，承認再審原告適用勞動基準法，交通部民
    用航空局則以95年2月17日交航字第0950001766號函 再審被
    告表示：「…有關程前執行長退休金給付疑義案，因未涉及
    解散之事宜，請再行檢視貴中心人事規定及與程員雙方之聘
    僱相關文件後，依權責及相關規定研商處理」等語，可知再
    審被告片面要求再審原告減薪，再審原告不同意，遂要求再
    審原告強制退休，且再審被告已同意再審原告退休，並分別
    向臺北市政府勞工局、交通部民用航空局表示再審原告兼具
    勞工身分，希由勞工退休準備金撥付退休金，若臺北市政府
    勞工局認定再審原告為委任經理人，亦將另編預算支應，顯
    已同意給付退休金予再審原告。
三證據：提出司法院大法官會議釋字第177號解釋、 最高法院79
  年度第1次民事庭會議決議、司法院第7期與第14期司法業務研
  究會司法院笫一廳研究意見、再審被告94年4月8日適航人（94
  ）字第063號函、94年5月12日適航人（94）字第093號函、 94
  年5月19日召開94年第1次臨時董事會提案說明及會議紀錄、94
  年5月24日適航人（94）字第099號函、94年6月10日適航人（
  94）第115號函、交通部民用航空局95年2月17日交航字第0950
  001766號函等影本為證。
乙、再審被告方面：
    本件未經言詞辯論，再審被告未提出書狀為何聲明或陳述。
      理      由
一再審原告於前訴訟程序主張：其自87年10月16日起至94年 5月
  20日申請退休日止，擔任再審被告執行長職務，依再審被告所
  訂「財團法人航空器設計製造適航驗證中心人事作業管理要點
  」第2點、第4點前段、第38點、第39點及勞動基準法規定，請
  求再審被告給付退休金2,658,922元及自94年6月20日起至清償
  日止按年利率5％ 計算之法定遲延利息，原確定判決駁回再審
  原告之請求，合先敘明。
二按當事人發現未經斟酌之證物或得使用該證物，如經斟酌可受
  較有利益之裁判者，固得依民事訴訟法第496條第1項第13款規
  定，提起再審之訴。然所謂「當事人發見未經斟酌之證物」，
  係指前訴訟程序事實審之言詞辯論終結前已存在之證物，因當
  事人不知有此，致未經斟酌，現始知之者（最高法院29年上字
  第1005號判例參照），或雖知有此而不能使用，現始得使用者
  而言。本件再審原告提出再證1至6等6項證物， 分別為再審被
  告94年4月8日適航人（94）字第063號函、94年5月12日適航人
  （94）字第093號函、 94年5月19日召開94年第1次臨時董事會
  提案說明及會議紀錄、94年5月24日適航人（94）字第099號函
  、94年6月10日適航人（94）第115號函及交通部民用航空局95
  年2月17日交航字第0950001766號函等影本， 僅就其中再審被
  告94年4月8日適航人（94）字第063號函、94年5月12日適航人
  （94）字第093號函 及94年5月19日召開94年第1次臨時董事會
  提案說明等3項證物 主張有民事訴訟法第496條第1項第13款規
  定之再審事由。經查：
  1.再審原告所提再審被告94年5月12日適航人（94）字第093號
    函影本（再證2）， 業據再審原告於前訴訟程序中提出其影
    本，為其所自承（參見再審起訴狀第22頁），顯然再審原告
    於前訴訟程序已知有此證物且提出使用，不符「發現未經斟
    酌之證物或得使用該證物」之要件，自不能據以提起再審之
    訴。
  2.另再審原告既稱擔任再審被告執行長職務至94年 5月20日退
    休日為止，而所提再審被告94年 4月 8日適航人（94）字第
    063號函影本（再證1）及再審被告94年5月19日第1次臨時董
    事會提案說明影本（再證3）， 顯然影印自再審被告於再審
    原告擔任執行長期間所製作之文件，且依前開臨時董事會會
    議紀錄（再證4）所載，再審原告曾列席該會議。 則再審原
    告未舉證證明何以於前訴訟程序不知有此等文件或雖知有此
    等文件而有不能使用之情形，難認符合「發現未經斟酌之證
    物或得使用該證物」之再審事由。何況，上開函件之受文者
    為交通部民用航空局，內容僅係再審被告依立法院「中華民
    國94年度中央政府總預算案審查總報告（修正版）」之決議
    ，就再審被告之「退休軍公教人員轉任職員已支領退休給與
    或資遣給與者」所擬處理方式，擬做為勞資雙方協議條件（
    參見本院卷再審原告所提再證1）， 難認具有拘束兩造間關
    係之效力；另上開提案說明應屬再審被告94年5月19日第1次
    臨時董事會之內部開會資料，並非對再審原告所為意思表示
    ，亦不能認為具有拘束兩造間關係之效力。故本件縱經斟酌
    上開函件及提案說明，亦難認再審原告可受較有利益之裁判
    。
三綜上，再審原告主張發現上開未經斟酌之證物或得使用該證物
  ，如經斟酌可受較有利益之裁判等情， 依民事訴訟法第496條
  第1項第13款規定， 提起本件再審之訴，顯無理由，爰不經言
  詞辯論，逕以判決駁回之。
四據上論結，本件再審之訴為顯無理由。 依民事訴訟法第502條
  第2項、第78條，判決如主文。
中    華    民    國    97    年    12    月    29    日
                    民事第九庭
                        審判長法  官  黃熙嫣
                              法  官  鄭傑夫
                              法  官  林玲玉
正本係照原本作成。
如不服本判決，應於收受送達後20日內向本院提出上訴書狀，其
未表明上訴理由者，應於提出上訴後20日內向本院補提理由書狀
（均須按他造當事人之人數附繕本）上訴時應提出委任律師或具
有律師資格之人之委任狀；委任有律師資格者，另應附具律師資
格證書及釋明委任人與受任人有民事訴訟法第466條之1 第1項但
書或第2項（詳附註）所定關係之釋明文書影本。
中    華    民    國    97    年    12    月    30    日
                              書記官  倪淑芳
附註：
民事訴訟法第466條之1（第1項、第2項）：
對於第二審判決上訴，上訴人應委任律師為訴訟代理人。但上訴
人或其他法定代理人具有律師資格者，不在此限。
上訴人之配偶、三親等內之血親、二親等內之姻親，或上訴人為
法人、中央或地方機關時，其所屬專任人員具有律師資格並經法
院認為適當者，亦得為第三審訴訟代理人。


司法院資訊處製作；財團法人民間司法改革基金會備份。
